【裁判字號】    98,訴,1047
【裁判日期】    990630
【裁判案由】    給付票款等
【裁判全文】
臺灣士林地方法院民事判決              98年度訴字第1047號
原      告  甲○○
訴訟代理人  廖振洲律師
複  代理人  己○○
被      告  戊○○
兼      上
訴訟代理人  乙○○
上  一  人
訴訟代理人  丙○○
上列當事人間給付票款等事件，本院於民國99年6月15日言詞辯
論終結，判決如下：
    主  文
原告之訴及假執行之聲請均駁回。
訴訟費用新臺幣貳萬伍仟柒佰伍拾元由原告負擔。
    事  實  及  理  由
一、按訴狀送達後，原告不得將原訴變更或追加他訴；但請求之
    基礎事實同一、或不甚礙被告之防禦及訴訟之終結者，不在
    此限，民事訴訟法第255 條第1 項第2 款、第7 款定有明文
    。經查，本訴原告起訴時，其訴之聲明為：(一)被告乙○○應
    給付原告新臺幣（下同）250 萬元及自如附表所示之到期日
    起至清償日止，按週年利率6 ％計算之利息。(二)被告間就坐
    落臺北市○○區○○段3 小段254 地號土地（下稱為系爭土
    地）及其上門牌號碼為臺北市○○區○○路2 段482 號5 樓
    、建號為同小段4113號之建物（下稱為系爭建物）於民國98
    年1 月13日所為贈與債權行為及同年月20日所有權移轉物權
    行為應予撤銷。(三)被告戊○○應將系爭土地及建物以贈與之
    原因於98年1 月20日向臺北市中山地政事務所辦理所有權移
    轉登記予以塗銷，回復為被告乙○○所有。(四)原告願供擔保
    ，請准宣告假執行。嗣於訴訟進行中，追加並變更訴之聲明
    為：(一)被告乙○○應給付原告250 萬元及自如附表所示之到
    期日起至清償日止，按週年利率6 ％計算之利息。(二)被告戊○○應將系爭土地應有部分97/10000，及系爭建物應有部分
    6/11 於93 年9 月13日以買賣為原因向臺北市中山地政事務
    所辦理所有權移轉登記予以塗銷。(三)被告間就系爭土地應有
    部分81 /10000 ，及系爭建物應有部分5/11於98年1 月13日
    所為贈與債權行為及同年月20日所有權移轉物權行為應予撤
    銷。(四)被告戊○○應將系爭土地應有部分81/10000，及系爭
    建物應有部分5/11以贈與之原因於98年1 月20日向臺北市中
    山地政事務所辦理所有權移轉登記予以塗銷，回復為被告乙○○所有。(五)原告願供擔保，請准宣告假執行。核其變更追
    加前後均係主張被告乙○○積欠原告本票債權且應將其就系
    爭土地及建物所為之移轉登記塗銷以回復原狀之同一基礎事
    實，復不甚礙於被告之防禦及訴訟之終結，依前揭規定，自
    應予准許。
二、原告起訴主張：原告持有被告乙○○簽發到期日各為97年12
    月30日、98年1 月30日、98年2 月30日、98年3 月30日、98
    年4 月30日，面額均為新臺幣（下同）50萬元之本票5 紙（
    下稱為系爭本票），總額為250 萬元。然經屆期提示，均未
    獲清償，爰依票據之法律關係，請求被告乙○○給付票款及
    法定利率計算之利息。又被告乙○○於93年9 月13日將其所
    有系爭土地應有部分97/10000，及系爭建物應有部分6/11以
    買賣為原因移轉登記予被告戊○○，然所為係出於通謀虛偽
    之意思表示，應屬無效。原告既為被告乙○○之債權人，自
    得代位其訴請塗銷渠等間就系爭土地及建物上開應有部分所
    為之所有權移轉登記。另被告乙○○於98年1 月13日將其所
    有系爭土地應有部分81/10000，及系爭建物應有部分5/11無
    償贈與予被告戊○○，且於同年月20日以夫妻贈與為由辦理
    移轉登記完畢，所為顯係躲避系爭本票債務，且有害於原告
    之債權無疑。從而，原告自得依民法第244 條之規定，訴請
    撤銷被告間就該部分系爭土地及建物所為無償贈與之債權及
    物權行為，並請求塗銷被告戊○○之所有權移轉登記以回復
    原狀等語；並聲明：（一）被告乙○○應給付原告250 萬元
    及自如附表所示之到期日起至清償日止，按週年利率6 ％計
    算之利息。（二）被告戊○○應將系爭土地應有部分97/100
    00，及系爭建物應有部分6/ 11 於93年9 月13日以買賣為原
    因向臺北市中山地政事務所辦理所有權移轉登記予以塗銷。
    （三）被告間就系爭土地應有部分81/10000，及系爭建物應
    有部分5/11於98年1 月13日所為贈與債權行為及同年月20日
    所有權移轉物權行為應予撤銷。（四）被告戊○○應將系爭
    土地應有部分81/10000，及系爭建物應有部分5/11以贈與之
    原因於98年1 月20日向臺北市中山地政事務所辦理所有權移
    轉登記予以塗銷，回復為被告乙○○所有。（五）原告願供
    擔保，請准宣告假執行。
三、被告則以：緣原告與訴外人庚○○、丁○○共同經營杭慶工
    程有限公司（下稱為杭慶公司）承包工程，並先後向被告乙○○與訴外人即被告乙○○之母余薛淑文調款週轉，惟一直
    無法清償。嗣原告與訴外人庚○○、丁○○表示杭慶公司有
    數筆工程履約保證金、保留款之債權，並有機器可供出售，
    願由該公司一人股東庚○○將杭慶公司股份全數讓與被告乙○○以清償借款。被告乙○○不疑有他，乃同意受讓，並約
    定讓渡權利金為359 萬元，另並由原告與被告乙○○於97年
    1 2 月25日簽訂「股權讓渡權利金支付方式書」（下稱為系
    爭權利金支付方式書），約定將所有價金由原告代收以抵銷
    原告先前為杭慶公司代墊之款項。被告因而於97年11月30日
    及同年12月25日將讓渡權利金59萬元及50萬元交付原告，並
    簽發系爭本票交付原告代收。然系爭本票應由讓渡股份之庚○○取得，原告僅係「代收」票據，並非權利金債權之債權
    人。是以，原告對被告乙○○之系爭本票債權應不存在。況
    嗣後庚○○並未配合將杭慶公司股份辦理移轉予乙○○，更
    未將杭慶公司之財務、帳簿、工程現況移交，且杭慶公司所
    收取之債權金額實不足支付該公司員工薪資等各項開銷，被
    告乙○○始知受騙，且已以受詐欺為由，依民法第92條第1
    項之規定通知撤銷受讓杭慶公司股權之意思表示，則原告亦
    不得執系爭本票主張權利。又縱認系爭股權讓渡契約未經撤
    銷，然因杭慶公司負責人庚○○迄未依約於97年12月25日交
    付身分證明及相關文件配合辦理變更事宜，被告乙○○自無
    支付權利金之義務。且原告代收系爭本票既係為抵銷其先前
    為杭慶公司代墊之款項，然杭慶公司迄未提出帳冊證明原告
    有代墊款項之事實，則原告顯無代收股權讓渡權利金之權利
    ，更無從主張系爭本票之票據權利至明。原告對被告乙○○
    既不得主張系爭本票債權，則其主張：得代位被告乙○○訴
    請被告戊○○塗銷系爭土地及建物部分應有部分於93年間之
    買賣移轉登記，並得依民法第244 條之規定，訴請撤銷被告
    間就系爭土地及建物其餘應有部分贈與之債權與物權行為，
    且得訴請塗銷移轉登記以回復原狀云云，均屬無據。況系爭
    不土地及建物係於85年間，由被告戊○○出資400 萬元、並
    以被告乙○○名義貸款400 萬元購買後，登記於被告乙○○
    名下，貸款本息則由被告夫婦共同負擔。嗣被告戊○○以出
    售其個人與兄弟共有之另筆不動產所得補貼貸款，乃於93年
    9 月13日以買賣為原因將系爭土地及建物部分應有部分移轉
    登記予被告戊○○，至98年1 月20日復將信託登記於被告乙○○名下之系爭土地及建物其餘應有部分以夫妻贈與移轉登
    記返還予被告戊○○。是以，被告間上開所為確非通謀虛偽
    之意思表示，亦非無償贈與之詐害債權行為。從而，原告訴
    請撤銷系爭土地及建物移轉之債權及物權行為，並請求塗銷
    系爭土地及建物買賣及贈與之移轉登記，均無理由等語，資
    為抗辯；並聲明：（一）原告之訴及假執行之聲請均駁回。
    （二）如受不利之判決，願供擔保請准宣告免為假執行。
四、經查，下列事項為兩造所不爭執（見本院99年6 月15日言詞
    辯論筆錄），並有會議記錄、系爭權利金支付方式書、存證
    信函、系爭土地及建物登記謄本等件（均影本）可資為證，
    並有臺北市中山地政事務所99年1 月11日北市中地三字第09
    9 30081700號函檢送買賣及夫妻贈與移轉登記案影本在卷為
    憑，應與事實相符。
    1.系爭土地應有部分178/10000 ，及系爭建物應有部分全部
      ，原登記為被告乙○○所有。於93年9 月13日以買賣為原
      因，將系爭土地應有部分97/10000及系爭建物應有部分6/
      11移轉登記予被告戊○○名下，再於98年1 月20日以夫妻
      贈與為原因，將系爭土地及建物剩餘之應有部分移轉登記
      予被告戊○○。
    2.訴外人庚○○為杭慶公司負責人兼記名股東，訴外人丁○○為該公司無記名股東。又訴外人庚○○及丁○○、原告
      、被告乙○○會同訴外人余薛淑文及楊清源於97年11月30
      日召開會議，決議由庚○○將杭慶公司全數股份讓與被告
      乙○○。
    3.原告與被告乙○○於同年12月25日簽訂系爭權利金支付方
      式書，約定股權讓渡權利金為359 萬元，並約定「所有價
      金收受皆由甲○○代收以抵銷之前代墊款項」，另約定支
      付時間為：97年11月30日支付59萬元、97年12月25日支付
      50萬元、97年12月30日支付50萬元、98年1 月30日支付50
      萬元、98年2 月28日支付50萬元、98年3 月30日支付50萬
      元、98年4 月30日支付50萬元。上開97年11月30日及12月
      25 日 之2 筆款項共計109 萬元業經原告收訖，其餘5 筆
      款項共計250 萬元，則經被告乙○○簽發系爭本票5 紙交
      予原告，系爭本票屆期經原告提示，均不獲兌現。
    4.訴外人庚○○業於97年12月25日將刻有杭慶公司名稱之印
      章1 枚及該公司銀行存摺交予被告乙○○收執，惟迄今尚
      未完成股權移轉登記。
    5.被告乙○○於98年4 月19日委請卓忠三律師寄發存證信函
      予原告，表示撤銷其於97年11月30日所為杭慶公司股權讓
      渡協議之意思表示。
五、又本件經本院於99年6 月15日言詞辯論期日協商兩造確認爭
    點為：
    1.原告依票據法律關係，請求被告乙○○給付250 萬元及自
      系爭本票到期提示之翌日起按週年利率6 ％計算之利息，
      有無理由？
      被告乙○○抗辯系爭本票之債權不存在，有無理由？
      被告乙○○受讓杭慶公司股份是否受有詐欺情事？
      被告乙○○以杭慶公司尚未辦理股權讓渡為由，拒絕給
        付股權讓渡金，有無理由？
    2.原告請求被告塗銷系爭土地及建物部分應有部分買賣移轉
      登記，有無理由？
      ─被告間於93年9 月13日就系爭土地及建物部分應有部分
        所為之所有權移轉登記，是否為通謀虛偽之意思表示？
    3.原告請求被告撤銷被告間於98年1 月13日就土地及建物其
      餘應有部分之贈與債權行為及所有權移轉之物權行為，並
      請求將所為所有權移轉登記塗銷，有無理由？
      ─被告間於98年1 月20日就系爭土地及建物其餘應有部分
        所為之所有權移轉登記，是否為無償處分？是否有害及
        原告之債權？
    以下茲論述之。
  (一)按票據固為無因證券，票據債務人不得以自己與發票人或執
    票人之前手間所存在之抗辯事由，對抗執票人，然發票人非
    不得以自己與執票人間所存之抗辯事由對抗執票人，此觀諸
    票據法第13條本文之反面解釋自明。經查，被告乙○○交付
    予原告之系爭本票，係被告乙○○為清償其受讓杭慶公司股
    權讓渡權利金所簽發乙節，已如前述。則依前揭說明，為系
    爭本票發票人之被告乙○○自非不以其與執票人之原告間所
    存在之抗辯事由對抗原告，已無疑義。是以，被告就其抗辯
    ：被告乙○○係受詐欺始同意受讓杭慶公司股權，前已以存
    證信函通知撤銷受詐欺所為之意思表示，系爭本票債權自不
    存在云云，雖因未能舉證其受詐欺之事實而無足採取。然查
    ，本件係由杭慶公司之一人股東庚○○與被告乙○○合意讓
    渡庚○○所持有杭慶公司全部股份乙節，已為兩造所不爭執
    ，且有記載「庚○○同意股權全數讓渡」，並經包括兩造及
    庚○○簽署之會議記錄影本乙紙為證（見本院卷第27頁）。
    且約定被告乙○○支付股權讓渡權利金金額及交付方式之「
    系爭權利金支付方式書雖僅由被告與原告共同簽署，然亦係
    由原告以庚○○代理人之身分代理庚○○簽立乙節，亦經證
    人庚○○及代為繕打系爭權利金支付方式書之代書黃韾玉到
    庭結證屬實（見本院98年12月29日言詞辯論筆錄）。則有關
    杭慶公司股權讓渡協議之當事人，應為被告乙○○與訴外人
    庚○○，已堪予認定，且有權利請求被告乙○○給付股權讓
    渡權利金之債權人，亦應為庚○○無疑。次查，被告乙○○
    雖已依系爭權利金支付方式書中「所有價金收受由甲○○代
    收以抵銷之前之代墊款項」之約定，將前二期權利金分期款
    計109 萬元交付原告，並簽發系爭本票予原告以清償其餘股
    份讓渡權利金，已如前述。然觀諸證人辛○○於本院證述：
    「原告代理庚○○收，收了以後可以抵銷原告之前的墊款」
    、「是授權由原告代收，而不是債權讓與」等語；證人庚○○證稱：「（問：乙○○跟你買股份應該把讓渡的權利金給
    你？）是」、「上面的代收約定是因為那天我沒有空，所以
    我就請原告代替我收，他收的錢，就用來還我的欠債，我是
    請原告代收，代收後再抵掉我的欠債」等語；以及證人丁○○證稱：「代收是原告代替杭慶公司收，代收以後錢就用來
    還原告」等語（以上均見本院98年12月29日言詞辯論筆錄）
    。堪認系爭權利金收取方式書內由原告「代收」價金之約定
    ，並非指被告乙○○承擔杭慶公司或庚○○對原告之債務，
    亦非庚○○將系爭股權讓渡金債權轉讓予原告，而係指由原
    告代理債權人庚○○收取股權讓渡金而已，該股權讓渡金之
    債權人仍應庚○○。且系爭權利金支付方式書既未約定使第
    三人之原告取得該權利金債權，則該約定應僅為股權讓渡契
    約當事人即被告、庚○○與第三人之原告間之「指示給付關
    係」，尚非民法第269 條第1 項所指可直接由原告自己行使
    權利之利益第三人契約，亦無可疑（最高法院97年度台上字
    第2694號、84年度台上字第1142號判決意旨參照）。是以，
    被告乙○○如將權利金交付予原告收受，因原告乃依約有權
    收取權利金之人，固得生清償之效力。然原告既非系爭權利
    金債權之債權人，復非利益第三人契約之第三人，自無從向
    被告乙○○行使債權並請求給付權利金，洵堪予認定。
  (二)查系爭本票係被告乙○○為清償股權讓渡金而簽發，而得主
    張系爭權利金債權者則為庚○○，並非原告各節，既經認定
    於前。則被告抗辯：原告並非系爭股權讓渡金之債權人，與
    被告乙○○間並無債權債務關係，系爭本票債權應不存在等
    語，洵屬有據。是以，原告依票據法律關係請求被告乙○○
    給付系爭本票票款250 萬元及法定遲延利息，於法自有未合
    。且原告既不得向被告乙○○主張系爭本票之票據債權，則
    縱認被告間就系爭土地及建物之移轉係出於通謀虛偽意思表
    示或無償贈與，原告亦未能以債權人之地位代位訴請塗銷所
    為所有權移轉登記，更無從以債權受侵害為由，訴請撤銷系
    爭土地及建物所有權移轉之債權及物權行為或請求回復原狀
    至明。則兩造其餘爭點即無再予論述之必要，併此敘明。
六、從而，原告依票據法律關係及民法代位及撤銷詐害債權行為
    之法律關係，請求被告乙○○給付原告250 萬元及自如附表
    所示提示日起至清償日止，按週年利率6 ％計算之利息，及
    請求被告戊○○應將系爭土地應有部分97/10000，及系爭建
    物應有部分6/11於93年9 月13日以買賣為原因向臺北市中山
    地政事務所辦理所有權移轉登記予以塗銷，暨請求將被告間
    就系爭土地應有部分81/10000，及系爭建物應有部分5/11於
    98年1 月13日所為贈與債權行為及同年月20日所有權移轉物
    權行為予以撤銷，以及被告戊○○應將系爭土地及建物上開
    應有部分以贈與之原因於98年1 月20日向臺北市中山地政事
    務所辦理所有權移轉登記予以塗銷，回復為被告乙○○所有
    ，均無理由，應予駁回。原告受敗訴判決，其假執行之聲請
    即失所依據，應併予駁回。併依職權確定本件訴訟費用為2
    萬5750元，應由原告負擔。
七、因本件事證已臻明確，兩造其餘主張、陳述及所提之證據，
    經審酌均與判決結果不生影響，爰不一一論列，附此敘明。
八、據上論結，原告之訴為無理由，依民事訴訟法第78條、第87
    條判決如主文。
中    華    民    國    99    年    6     月    30    日
                  民事第一庭  法  官  李瑜娟
以上正本證明與原本無異。
如對本判決上訴，應於判決送達後20日內向本院提出上訴狀。
中    華    民    國    99    年    7     月    6     日
                              書記官  謝達人

司法院資訊處製作；財團法人民間司法改革基金會備份。
